臺灣高等法院花蓮分院刑事判決　　　　 95年度上訴字第299號
上　訴　人　臺灣花蓮地方法院檢察署檢察官
被　　　告　庚○○
上列上訴人因被告行使偽造文書等案件，不服臺灣花蓮地方法院
95 年度訴字第322號中華民國95年 9月28日第一審判決（起訴案
號：臺灣花蓮地方法院檢察署95年度請上字第97號），提起上訴
，本院判決如下：
    主  文
原判決撤銷。
庚○○連續行使偽造私文書，足以生損害於他人，處有期徒刑捌
月。
    事  實
一、庚○○自任會首，召集自民國92年8月5日起至94年1月5日止
    之互助會，會員有丁○○、甲○○、劉敏惠、李凱明、戊○○、壬○○、癸○○、己○○、乙○○、林滿津、丙○○、
    郭美芸及李寶桂等人（部分會員參加 2會），連同會首，共
    計18會，每會新台幣（下同）1萬元，採外標制，約定每月5
    日開標，開標地點為其原任職之花蓮縣政府原住民行政局。
    詎庚○○竟基於意圖為自己不法所有之概括犯意，於92年 8
    月初某日，該互助會第 1次開標前，即向丙○○佯稱：已將
    丙○○列入互助會會員（序號第16號），並交付列有「丙○○」姓名之互助會員名單予丙○○，致使丙○○誤信其係會
    員，而自92年8月5日互助會開標起，即按月給付互助會費 1
    萬元予庚○○（交付會款之時間均在標單所載日期前），迄
    93年 6月間，庚○○逃逸無蹤之際，始未再繼續給付。庚○○並於互助會成立之際，對其他會員謊稱：序號第16號之會
    員為其女兒林珮貞，並給予其他會員列有「林珮貞」，而未
    列有「丙○○」之互助會會員名單，以便庚○○利用林珮貞
    之名義冒標，復趁會員於開標時均未到場之際，連續於如附
    表所示之92年12月 5日、93年1月5日、93年2月5日，向其餘
    活會會員佯稱係林珮貞或丁○○、李凱明或戊○○、甲○○
    或癸○○等人得標（得標人不同係因庚○○告知會員得標人
    不同所致），致使各該期活會會員信以為真，陷於錯誤，乃
    給付會款予庚○○，合計共詐得42萬元（詳細冒標之時間、
    被冒標者姓名、詐得金額均如附表所示）。嗣因其等標會之
    習慣均係在開標日前即先投標，而93年 6月由丁○○標得會
    款後，庚○○因無法支付被冒標會員之會款致無法週轉，於
    93年6月5日開標前（93年6月1日），即逃逸無蹤，嗣經與其
    同事之會員發覺其曠職，認有異後相互查詢，始知受騙。
二、案經被害人癸○○、丙○○、丁○○訴請臺灣花蓮地方法院
    檢察署檢察官偵查起訴。
    理  由
一、認定犯罪事實所憑證據及理由：
（一）告訴人即證人癸○○、丙○○、丁○○、證人乙○○、劉
      敏惠、壬○○、甲○○、李凱明、己○○分別於警詢及偵
      查中之證詞。足以認定被告以詐術騙取其他會員，及偽造
      會員名義標得會款之事實。
（二）告訴人丙○○於本院準備程序之供述。足以證明被告向丙○○詐稱其係會員，並向丙○○收取會款，而實際係冒其
      女林珮貞之名義參加該互助會，偽造名義投標之事實。
（三）告訴人丁○○、癸○○、乙○○於本院準備程序之供述及
      證人癸○○、乙○○於本院審理時之證述。足以證明丁○○並未標得92年12月之會款，被告亦確未交付該次互助會
      會款予丁○○，及93年 6月之互助會係提前開標，並由丁○○得標，且其等有交付會款之事實。
（四）互助會會員名單 4份。足以證明被告確有偽造林珮貞名義
      加入互助會，並向丙○○詐稱其係會員，而向丙○○收取
      會款之事實。
（五）被告所提之計算書。足以證明系爭互助會於93年 6月未到
      期前已開標，並已向會員收取會款之事實。
（六）被告庚○○於原審及本院之自白。足以認定被告上開偽造
      標單之連續行使偽造私文書及詐欺犯行。
二、被告辯解及本院認定之理由：
（一）被告辯稱92年12月互助會係由會員丁○○得標得，並已給
      付會款，未冒標等語。
（二）經查：
  １、系爭互助會雖記載每月 5日開標，惟因被告與會員間大皆
      為同事關係，故均提早開標，甚或有於前一月月底即開標
      並收取會款之情形，業據告訴人丁○○、癸○○、李黛玲
      等陳述甚詳，核與被告供述相符。
  ２、再參以被告於本院所提出之計算書，亦係計算共已開標11
      會，即算至93年6月份，故被告自93年 6月1日起即未到花
      蓮縣政府原住民行政局上班，並經以連續曠職為由遭解僱
      ，固有本院向該府函調之差勤紀錄表附卷可參，但不影響
      93年 6月之互助會已先投標，由告訴人丁○○得標事實之
      認定。
  ３、復參以證人李黛玲於本院準備程序之供述，伊當時與被告
      同辦公室，被告於92年12月所交付予丁○○之會款係另一
       5千元互助會之會款，並提出互助會單為證，核與告訴人
      丁○○之指述相符，足證92年12月之互助會並非由丁○○
      所標得，應係被告冒標後，得款自行花用甚明。被告將之
      與93年 6月由丁○○標得之互助會款混淆，所辯尚不可採
      。
  ４、況依上開所述標會及繳交會款之情形，既係在92年12月 5
      日開標前即已宣布得標人並已繳交會款，被告豈可能於93
      年 6月時方將會款交予丁○○？故其辯稱該次互助會係由
      丁○○得標，且會款已付之詞，不堪採信。
三、論罪科刑：
（一）按民間互助會會員標會時書寫之標單，一般均書寫金額及
      競標會員之姓名或代名，而未冠以「標單」字樣，固非刑
      法第 210條之私文書，應屬紙上之文字，然依習慣足以表
      示該人出息若干參與競標用意之證明，核屬刑法第 220條
      第1項以文書論之準私文書（最高法院87年度臺非字第 12
      號判決意旨參照）。被告冒用他人名義，偽填該人署名及
      標息金額，係表示被冒名標會之人欲以此標息競標之文意
      ，係屬準私文書，嗣又行使參與競標，自足以生損害於被
      冒名標會之人，並使其他會員誤信該被冒名標會之人得標
      ，而交付會款予被告。是核被告庚○○所為，係犯刑法第
      216條、第220條第1項、第210條之行使偽造準私文書罪及
      同法第339條第1項之詐欺取財罪。被告偽造準私文書（即
      偽造標單）後復持以行使，其偽造之低度行為應為行使之
      高度行為所吸收，不另論罪（原審蒞庭檢察官雖曾減縮行
      使偽造私文書之犯罪事實及所犯法條，但本院仍應就此部
      分予以審究）。
（二）按行為後法律有變更者，適用行為時之法律。但行為後之
      法律有利於行為人者，適用最有利於行為人之法律，刑法
      第2條第1項定有明文。被告於行為後，刑法第41條易科罰
      金之折算標準部分，業經修正，比較修正前後之規定，以
      修正前之規定有利於行為。另刑法第55條後段關於牽連犯
      以及同法第56條關於連續犯之規定，業於94年1月7日經立
      法院修正刪除，同年2月2日經總統公布，並自95年7月1日
      施行，則被告之犯行，因行為後新法業已刪除牽連犯及連
      續犯之規定，此刪除雖非犯罪構成要件之變更，但顯已影
      響行為人刑罰之法律效果，自屬法律有變更，依修正後刑
      法第2條第1項規定，比較新、舊法結果，仍應適用較有利
      於被告之行為時法律即舊法論以牽連犯及連續犯，至95年
      7月1日修正施行之刑法第55條想像競合犯之規定，雖增訂
      但書有關科刑之限制，然為法理之明文化，非屬法律之變
      更，自無刑法第2條規定之適用（最高法院95年第8次刑事
      庭會議決議第5點第3、4、2項參照）。
（三）連續犯：被告先後多次行使偽造準私文書及詐欺取財之犯
      行，時間緊接，犯罪手法相同，且所犯均屬構成要件相同
      之罪，顯係基於概括犯意反覆為之，為連續犯，應依修正
      前刑法第56條規定，各論以一罪，並均加重其刑。
（四）想像競合犯：被告每次冒標及以虛設會員名義標會之行為
      ，其詐欺對象為標會當時之活會會員，均係以一行為同時
      觸犯數個詐欺罪，係同種想像競合犯，應依刑法第55條規
      定，從一重之連續詐欺取財罪處斷
（五）牽連犯：被告所犯連續行使偽造準私文書罪及連續詐欺取
      財罪之間，有方法、目的之牽連關係，應依修正前刑法第
      55條後段之規定，從一重之連續行使偽造準私文書罪處斷
      。
（六）量刑：爰審酌被告於92年 8月召集互助會時即有意圖不法
      所有，向會員詐稱係其女林珮貞參加互助會，而向丙○○
      詐稱已列其為會員，其後並冒標他人互助會，詐取財物之
      犯罪動機，並以不法手段詐得約40多萬元之不法利益，其
      雖辯稱犯罪目的為家中事故等，惟經查其所提事故，其夫
      、子係在90年時發生事故，被告當時係有固定收入之公務
      員，亦未提出其他額外支出，顯示被告所辯稱之犯罪原因
      不實，其冒標會款詐取他人財物之目的，當係在滿足私慾
      ，況其冒名標會並未有受任何刺激而不得不為之情形，且
      以詐術使信任其人格、品性、且同事多年之人相信而參與
      互助會，手段卑劣，而被告教育程度為專科畢業，不能謂
      係智識能力不足之人，且曾擔任公職，與被害人大皆為同
      事關係，被告利用他人情感上之信任而詐取財物，實為人
      性中最令人痛心之行為。況被告與被害人多人為多年同事
      ，知悉各被害人之家庭境況，明知互助會成員中多人家庭
      負擔極重，係欲以辛苦累積之存款助益家中經濟，辛苦多
      年省吃儉用，期望會期屆至時得以將此款項用於急需之處
      ，被告竟以此蠶食鯨吞之方式，一夕之間將多人辛苦累積
      數年之財物奪走，人與人間之信賴關係蕩然無存，再參以
      所詐得之款項雖非甚高，對部分犯行亦不爭執，惟對財務
      往來交待不清，無法提出所詐取財物之流向，且於本院審
      理時對其償債計劃亦僅一再表示待其子於數年學業完成後
      方能償債，並無其他積極作為，難認其犯後有積極清償、
      彌補損害之悔意，其既迄無和解誠意未能積極與全體被害
      人達成和解等一切情狀，量處如主文所示之刑，以資懲儆
      。
（七）沒收：被告冒標時所偽造之標單，既均未經扣案，並無積
      極證據證明其實際之數量以及現仍存在而尚未滅失，且依
      習慣，亦不可能保留標單，為免將來執行困難，爰不予宣
      告沒收，併此敘明。
三、撤銷改判理由：
（一）原審以被告連續詐欺，而判處有期徒刑 4月，固非無據，
      惟民間互助會會員標會時書寫之標單，一般均書寫金額及
      競標會員之姓名或代名，雖未冠以「標單」字樣，然依習
      慣足以表示該人出息若干參與競標用意之證明，係屬刑法
      第 220條之準文書，被告於本院審理時坦承確有偽造標單
      標取會款之情形，並核與告訴人之指述相符，此部分堪信
      為實在，而原審未予審酌。
（二）被告迄未能就其詐得會款之流向提出合理之說明，其雖供
      稱因其夫、子之事故需款孔急，惟查其所述之事均距上開
      標會有段時間，被告再供稱家中失火，惟此經原審調閱被
      告家中之火災記錄，係發生在本件事件爆發後，且其住處
      並未如被告所稱經燒燬，主要係屋內物品燒燬，故被告偽
      造文書詐取財物應與該火災事故無關。且被告一再陳明其
      需待其子畢業後方能還款，顯然事後並未清償被害人，實
      難認其有和解之誠意，僅開標第11次，即有 3次偽造會員
      名義冒標之行為，參以被害人多係被告多年同事，其惡性
      非輕，又未提出任何具體償債計劃，犯後態度實在不佳，
      原審僅因其坦承犯行，遽認其有悔意而從輕量刑，尚有未
      洽。
（三）檢察官以原審量刑過輕及未論以偽造文書罪為由提起上訴
      ，核之上開所述，認上訴有理，原審既有上開可議之處，
      爰予撤銷改判。
據上論斷，應依刑事訴訟法第369條第1項前段、第364條、第299
條第1項前段，刑法第216條、第220條第1項、第210條、第339條
第1項、第 2條第1項前段、修正前刑法第55條、第56條，罰金罰
鍰提高標準條例第1條前段，判決如主文。
本案經檢察官辛○○到庭執行職務。
中　　華　　民　　國　　96　　年　　4　　月　　 27　　日
                        審判長法  官　何方興
                              法  官  林鳳珠
                              法  官  王紋瑩
以上正本證明與原本無異。
如不服本判決，應於送達後10日內，向本院提出上訴狀。其未敘
述理由者，並應於提出上訴狀後10日內向本院補提理由狀 (須附
繕本)。
                              書記官  吳家瑩
中　　華　　民　　國　　96　　年　　4　　月　　 27　　日
附錄本判決論罪科刑之法律條文：
刑法第220條第1項
在紙上或物品上之文字、符號、圖畫、照像，依習慣或特約，足
以為表示其用意之證明者，關於本章及本章以外各罪，以文書論
。
刑法第216條
行使第二百十條條至第二百十五條之文書者，依偽造、變造文書
或登載不實事項或使登載不實事項之規定處斷。
刑法第210條
偽造、變造私文書，足以生損害於公眾或他人者，處五年以下有
期徒刑。
刑法第339條第1項：
意圖為自己或第三人不法之所有，以詐術使人將本人或第三人之
物交付者，處五年以下有期徒刑、拘役或科或併科一千元以下罰
金。
附表：（期別：自第一標由會首得標之會起算）
┌─┬───┬────┬─┬───┬────────────┐
│編│被冒標│被冒標者│期│投標金│詐得金額                │
│號│時間　│姓名    │別│額    │                        │
├─┼───┼────┼─┼───┼────────────┤
│一│92年12│或稱林珮│5 │1650  │1萬元ｘ (18-4)=14萬元   │
│  │月5日 │貞，或稱│  │      │活會會員繳交金額乘以該期│
│  │      │丁○○  │  │      │活會人數，合計14萬元    │
├─┼───┼────┼─┼───┼────────────┤
│二│93年1 │或稱李凱│6 │1650  │1萬元ｘ (18-4)=14萬元   │
│  │月5日 │明，或稱│  │      │會會員繳交金額乘以該期活│
│  │      │戊○○  │  │      │會人數（即全部18人扣除死│
│  │      │      　│  │      │會5人，但加計前開被冒標1│
│  │      │      　│  │      │人，共計活會會員14人），│
│  │      │      　│  │      │合計14萬元              │
├─┼───┼────┼─┼───┼────────────┤
│三│93年2 │或稱李葆│7 │1600  │同上，合計14萬元        │
│  │月5日 │華，或稱│  │      │                        │
│  │      │癸○○  │  │      │                        │
└─┴───┴────┴─┴───┴────────────┘
